臺灣桃園地方法院刑事判決　　　　　　　 94年度易字第470號
公　訴　人　臺灣桃園地方法院檢察署檢察官
被　　　告　丁○○
　　　　　　丙○○
共　　　同
選任辯護人　林晉宏律師
上列被告等因重利等案件，經檢察官提起公訴（94年度偵字第45
4 號），本院判決如下：
    主  文
丁○○、丙○○共同連續乘他人急迫貸以金錢，而取得與原本顯
不相當之重利，丁○○，累犯，處有期徒刑伍月，丙○○處有期
徒刑肆月，如易科罰金均以佰元折算壹日。扣案如附表編號一
至六所示之物均沒收。
    事  實
一、丁○○前因犯偽造文書罪，經臺灣板橋地方法院以92年度重
    簡字第186 號判處有期徒刑2 月確定後，又因違反妨害兵役
    治罪條例案件，經臺灣南投地方法院以92年度投刑簡字第78
    4 號判處有期徒刑2 月確定；上開2 罪經合併定應執行為有
    期徒刑4 月後，丁○○已於民國93年10月1 日易科罰金執行
    完畢。
二、丁○○仍不知警惕，與丙○○共同基於乘他人急迫貸以金錢
    ，而取得與原本顯不相當之重利之概括犯意聯絡，共同自93
    年9 月間某日起，先於中國時報與自由時報刊登「三萬元穩
    借」並載有分屬丙○○、丁○○所有，供聯絡放款事宜之行
    動電話號碼0000000000號及0000000000號之放款廣告後，因
    乙○○、陳家鋒、徐麗華等人需款孔急，其等見到上開廣告
    後即依其上所載之電話與丁○○或丙○○聯繫，丁○○及丙○○遂趁乙○○等人處於亟需用錢之急迫狀況，分別於(1)、
    93年9 月12日，在乙○○家中，貸予乙○○新臺幣（下同）
    3 萬元，約定利息每10日為一期，每期利息4500元，並預扣
    1 萬元之利息後，由乙○○實拿2 萬元（以實得本金2 萬元
    計算、相當月息67.5分），更要求乙○○書立票面金額為6
    萬元之本票2 紙，並提供乙○○之ＩＣ健保卡與其夫吳廉儒
    之重大傷病卡、殘障手冊以作為迫促付息還款之憑藉。丁○○與丙○○隨後先於同年9 月17日向乙○○收取利息5 千元
    、再於同年10月5 日收取4 萬元，更要求林女於10月6 日再
    付3 萬元，惟林女無力給付致未交付。(2)、93年10月11日，
    貸予陳家峰4 萬元，約定利息每10日為一期，每期利息4000
    元，先預扣一期之利息4000元後，陳家峰實得3 萬6 千元（
    以本金4 萬元計，相當月息30分），並要求陳家峰書立4萬
    元之本票2 紙及提供陳家峰本人之身分證、名片以作為迫促
    付息還款之憑藉。(3)、93年10月11日，在桃園縣桃園市○○
    路與民生路口，要求徐麗華以其友人陳歐巧慧為連帶保證人
    後，貸予徐麗華4 萬元，約定利息每10日為一期，每期利息
    為4000元，預扣一期之利息4000元後，徐麗華實得3 萬6 千
    元（以本金4 萬元計，相當月息30分），並要求徐麗華書立
    6 萬元之本票2 紙及提供徐麗華與陳歐巧慧之身分證以作為
    迫促付息還款之憑藉。丁○○與丙○○遂連續以上開方式，
    取得前開與原本顯不相當之重利。嗣於93年10月11日下午5
    時40分許，乙○○與丁○○、丙○○相約在桃園縣大溪鎮○○路236 號「金蘭醬油」公司前處理債務清償事宜；而經乙○○囑託其子甲○○報警後，為警當場查獲，並扣得丙○○
    與丁○○所有，如附表編號一至六所示供或預備供犯重利罪
    所用之物，以及因重利罪所得之物品；並同時扣得如附表編
    號七所示，各該借款人提供予丁○○及丙○○以作為迫促依
    約付息還款憑藉之各種身分證件。
二、案經乙○○訴由桃園縣政府警察局大溪分局報告臺灣桃園地
    方法院檢察署檢察官偵查起訴。
    理  由
一、右開犯罪事實，業據被告丁○○與丙○○2 人於本院訊問及
    及審理時供承不諱，核與證人即被害人乙○○、陳家鋒與徐
    麗華，以及徐麗華之保證人陳歐巧慧分別於警、偵訊時證述
    之情節相符，此外，並有如附表編號一、二所示之行動電話
    2 支、如附表編號三至五所示之本票共6 張、如附表編號六
    所示之空白本票1 本，以及附表編號七所示之各項身分證明
    文件之影本及贓物認領保管單各1 份在卷為憑；足見被告2
    人上開自白確與事實相符。又被害人乙○○等人若非確因需
    款孔急且告貸無門，大可循正常管道向金融機構或親友借貸
    而僅需負擔些許利息，何有忍受被告2 人重利盤剝之必要？
    因之，被告2 人係趁乙○○等人處於亟需用錢之急迫狀況下
    ，貸予金錢藉以牟取重利之情亦明。本件事證明確，被告2
    人之犯行堪予認定。
二、核被告丁○○、丙○○2 人所為，均係犯刑法第344 條乘他
    人急迫貸以金錢，而取得與原本顯不相當之重利罪。被告2
    人具有犯意聯絡及行為分擔，為共同正犯。又被告2 人先後
    3 次貸款予乙○○、陳家鋒與徐麗華3 人，並向之收取高額
    利息之重利行為，係在緊接之時間內，以相同之方法觸犯構
    成要件相同之罪名，顯係基於概括犯意反覆為之，為連續犯
    ，應依刑法第56條之規定以一罪論，並依法加重其刑。再被
    告丁○○有如事實欄所載之犯罪科刑執行情形，有臺灣高等
    法院被告全國前案紀錄表1 份附卷可查，其於刑之執行完畢
    後5 年內，再犯本件有期徒刑以上之罪，為累犯，應依刑法
    第47條規定加重其刑，並依法遞加重之。爰審酌被告2 人正
    值壯年，不思以正當方法賺取所需，卻以非法方式趁他人急
    需款項之際，以顯不相當之重利貸予款項，欲以此獲得暴利
    ，而各該借款者即因此經濟更陷窘困，對於各該被害人以及
    社會安定秩序之危害，實屬不輕；又被告2 人先後以此方式
    貸款3 次，惟所得金額尚非鉅大，且於犯罪後均坦承犯行，
    尚有悔意等一切情狀，分別量處如主文所示之刑，並諭知易
    科罰金之折算標準。扣案如附表編號一、二所示之電話2 支
    ，係被告2 人所有用以聯絡放款、取款事宜所用之物；編號
    三至五所示之本票，分別係乙○○、陳家鋒與徐麗華等3 人
    簽發給被告2 人，用作擔保之本票；編號六之空白商業本票
    1 本，係被告2 人預備以重利方式再次借款予他人時，供借
    款人簽發本票之工具；上開物品分別係被告2 人所有，供犯
    罪所用（附表編號一、二）、因犯罪所得（附表編號三至五
    ）或預備供犯罪所用之物（附表編號六），均據被告2 人供
    承在卷，上開物品應分別依刑法第38條第1 項第2 、3 款規
    定宣告沒收。至於編號七所示之各項身分證明文件（業已發
    還給各該被害人），係各該被害人交付給被告2 人收執，作
    為促使被害人依約付息還款之憑據，難認有移轉所有權之意
    思，自非屬被告所有之物，依法不得諭知沒收。
三、公訴意旨另以：被告丁○○與丙○○於放款予乙○○後，為
    免乙○○未依約給付前開重利，自93年9 月間起，即不斷以
    電話向其催討，致乙○○不堪其擾，遂與丁○○、丙○○2
    人相約於93年10月1 日下午5 時40分許，在桃園縣大溪鎮○○路236 號「金蘭醬油」公司前處理債務清償事宜。丁○○
    與丙○○依約到場與乙○○見面後，即要求林淑殊再給付3
    萬元，並基於恐嚇之犯意聯絡，由丁○○以持鋁製球棒作勢
    欲加害乙○○身體之方式，共同恐嚇乙○○，致乙○○心生
    畏懼，並生危害於安全，惟為乙○○之子甲○○目擊後報警
    當場查獲；並扣得上開丙○○與丁○○所有之鋁製球棒1 支
    ，因認被告2 人另涉有刑法第305 條之恐嚇罪嫌。惟按，犯
    罪事實應依證據認定之，無證據不得認定犯罪事實；又不能
    證明被告犯罪者，應諭知無罪之判決，刑事訴訟法第154 條
    第2 項、第301 條第1 項分別定有明文。本件公訴人認定被
    告2 人有上述恐嚇之行為，係以證人乙○○、甲○○之證詞
    ，以及扣案之鋁製球棒1 支為其主要論據。訊據被告2 人固
    承認有於前述時間，至「金蘭醬油」公司前欲向乙○○收取
    利息，嗣後即為警查獲，並在其等駕駛之車上扣得鋁製球棒
    1 支之事實，惟矢口否認有何恐嚇之情事，辯稱：當天是乙○○說要還錢，所以才到該處，乙○○叫我們等一下，結果
    警察就來了。既然乙○○是要還錢，我們就沒有恐嚇他的必
    要，況且我們根本就沒有下車，也沒有拿出鋁製球棒，後來
    就被警察抓了等語。經查：
(1)、證人乙○○與其子甲○○就被告2 人如何持鋁製球棒恐嚇之
    情節，自警詢迄本院審理時，所述多有矛盾。乙○○於警詢
    時陳稱：丁○○由駕駛座下來持鋁製球棒靠近我身體，脅迫
    要我交錢，丙○○坐在駕駛座旁，一直要我上車等語（偵查
    卷第27頁背面）；嗣於本院審理時則稱：被告2 人找我時，
    丁○○就在「金蘭醬油」公司那邊拿鋁製球棒下來。當丁○○拿球棒下來時，丙○○也有一起下來，但他沒有做什麼（
    本院卷第39、42至43頁）。是被告對於丁○○持鋁製球棒下
    車時，丙○○究竟有無下車？前後所述已有不一。再參酌甲○○於警詢時先稱：當時我看見我母親在僑愛國小前被2 名
    持棍男子包圍，覺得情況不對，於是趕緊打電話報警（偵查
    卷第29頁背面）；嗣於本院審理時則稱：被告2 人駕駛汽車
    停在僑愛國小公車站牌那邊，也就是「金蘭醬油」（公司）
    的斜對面，車子停下來之後，沒有人下車，我看到比較瘦的
    人開車（指丙○○），比較胖的人跟我媽媽說話（指丁○○
    ），在說話時我有看到拿鋁製球棒等語（本院卷第58至61頁
    ）；是甲○○就被告2 人是否均有下車？係何人下車等情，
    不但前後所述不一，且與其母乙○○所稱丁○○有下車乙節
    ，亦有所不同，則丁○○是否有持鋁製球棒下車恐嚇之事，
    已值懷疑。
(2)、其次，乙○○證稱當天是丁○○在金蘭醬油那邊拿鋁製球棒
    下來之後，其嚇到，就趕快過馬路到僑愛國小站的公用電話
    打電話（本院卷第39至40頁）。但甲○○於本院審理時卻稱
    ：我媽媽是在僑愛國小的公車站牌和被告說話，我在公車站
    牌對面也就是「金蘭醬油」（公司）那邊打電話。我媽媽跟
    被告說話時，我就是看到丁○○拿出鋁製球棒，另一位（指
    丙○○）開車。則證人乙○○與甲○○就案發當時，被告2
    人之車子究竟停在僑愛國小之公車站牌，或者停在該公車站
    牌對面之「金蘭醬油」公司，所述既有矛盾，則其等之證言
    是否與事實相符，即值懷疑。又查，若乙○○果真遭丁○○
    持棒球棒相脅，且歷時非僅轉眼瞬間，則其對此生活中難得
    一逢之不幸遭遇，理當銘記在心而印象深刻，是以其就受迫
    時所臨之器械，自會歷歷在目而記憶猶新；惟乙○○於本院
    審理時結證稱：丁○○就拿出「木製」之棒球棍出來，大小
    就像「平常打棒球的球棒」云云（本院卷第40頁）；而與扣
    案之球棒係屬「鋁製」，且為「短尺寸」而非「平常打棒球
    」所用之長型球棍（本院卷第40頁），情狀明顯不合。即使
    乙○○陳稱其有假性近視等語屬實，充其量僅影響其將材質
    辨識清楚之能力，至於球棒之外型、輪廓及長短，要無誤判
    之虞，稽此，益見乙○○此部分指述之真實性，更值存疑。
(3)、再者，至現場查獲被告2 人之員警郝晉汾於本院審理時到庭
    證稱：攔下被告時，被告2 人並未拿球棒，球棒是放在車上
    等語（本院卷第76頁），可見查獲之員警並未親眼見到被告
    2 人有持鋁製球棒下車恐嚇乙○○之事實。至於查獲員警郝
    晉汾與鄒文欽雖均表示乙○○有提到被告拿鋁製球棒要恐嚇
    他的事情；但經本院進一步訊問員警，是在查獲被告並在車
    上起出鋁製球棒之前，乙○○就有提到被告有拿鋁製球棒恐
    嚇他的事情？還是在起出鋁製球棒後乙○○才提到？鄒文欽
    先稱：印象中在查獲被告之前，乙○○就有提到鋁製球棒；
    但郝晉汾卻稱：忘記了。嗣經本院再向鄒文欽確認，鄒文欽
    先稱：忘記了；後又改稱是在扣到鋁製球棒之前乙○○就有
    提到鋁製球棒的事情（本院卷第81、83、84、85頁）。故由
    上開2 位證人之證言可知，其等對於起出鋁製球棒前，乙○○究竟有無提及鋁製球棒之事，實係無法確定；再參酌乙○○於案發時若有向員警提及被告持鋁製球棒恐嚇，並要求乙○○上車之事，則上開情節理應成為本案最重要之犯罪事實
    ，且係員警應積極追查之重點。然查獲之員警對於上開情節
    卻無特別明確之印象，可見員警應係因為確實有查扣鋁製球
    棒，故對於被告2 人持有鋁棒一事，均有具體明確之印象；
    至於在起出鋁製球棒前，乙○○是否有提及丁○○持鋁製球
    棒恐嚇一事，因實際上並未發生；或者乙○○係在員警起出
    鋁製球棒後，方附合此情表示被告亦有持鋁製球棒恐嚇，故
    員警遂對乙○○是否有提及被告持鋁製球棒恐嚇一事，僅存
    相當模糊之印象，亦可認定。
(4)、本件案發之地點係在桃園縣八德市○○路○○路上，且為「
    金蘭醬油」公司之門口，而該處對面又為僑愛國小之公車站
    牌，故於下午5 時40分許之案發時間，該案發地點或其對面
    應有不特定之多數人會往來經過，而非人煙罕至之隱密地點
    。又被告2 人係在乙○○之家中將款項貸予乙○○，則其等
    對於乙○○之住處應知之甚詳；再參酌乙○○之住處係在「
    金蘭醬油」公司附近之巷子，業經乙○○於本院審理時證述
    明確（本院卷第39頁）；故被告2 人若有恐嚇乙○○之意，
    大可至乙○○家中恐嚇，以避免遭他人發現查緝；又焉有選
    擇在人來人往之馬路邊，持鋁製球棒下車恐嚇之可能？
(5)、綜上所述，本案證人乙○○與甲○○之證詞，既有前後不一
    且相互矛盾之瑕疵，而查獲員警郝晉汾與鄒文欽，又無法明
    確記憶乙○○是否在起出鋁製球棒前，即已說明被告有持鋁
    製球棒恐嚇之事，故上開證據均不足以證明被告2 人有持鋁
    製球棒恐嚇之事實。至於被告2 人駕駛之車上縱有起出鋁製
    球棒，然亦無法據此推論被告丁○○確有持鋁製球棒下車向
    乙○○恐嚇之情事。況且，被告2 人會選擇在人潮往來頻繁
    之案發時、地，以乙○○所述之方式持鋁製球棒下車恐嚇，
    此舉亦與常情不合。此外，復查無其他積極事證足以認定被
    告2 人確有如起訴書所載之恐嚇犯行，本應為其等無罪之諭
    知；但公訴人既認被告2 人此部分之行為，如構成犯罪，與
    前述業經本院論罪科刑之連續重利罪部分，有牽連犯之裁判
    上一罪關係，爰不另為無罪之諭知。
據上論斷，應依刑事訴訟法第299 條第1 項前段，刑法第28條、
第56條、第344 條、第47條、第41條第1 項前段、第38條第1 項
第2 款、第3 款，罰金罰鍰提高標準條例第1 條前段、第2 條，
判決如主文。
本案經檢察官趙燕利到庭執行職務。
中　　華　　民　　國　　94　　年　　7 　　月　　7 　　日
                  臺灣桃園地方法院刑事第十一庭
                          審判長法官    蔡榮澤
                                法官    丁俊成
                                法官　  游士珺
上正本證明與原本無異。
如不服本判決應於判決送達後10日內向本院提出上訴狀。
                               書記官   陳淑瓊
中　　華　　民　　國　　94　　年　　8 　　月　　12　　日
附錄本案論罪科刑法條：
中華民國刑法第344條
乘他人急迫、輕率或無經驗貸以金錢或其他物品，而取得與原本
顯不相當之重利者，處一年以下有期徒刑、拘役或科或併科一千
元以下罰金。
附表：
一、丁○○所有之0000000000號行動電話壹支。
二、丙○○所有之0000000000號行動電話壹支。
三、乙○○所簽立面額各為３萬元之本票貳紙（票號為CHNO2918
    26、CHN0000000號）。
四、陳家峰所簽立面額各為３萬元之本票貳紙（票號為CHNO2918
    42、CHN0000000號）。
五、徐麗華所簽立面額各為３萬元之本票貳紙（票號為CHNO3782
    9 、CHN0000000號）。
六、商業本票壹本。
七、乙○○之ＩＣ健保卡、吳廉儒之重大傷病卡與殘障手冊、陳
    家鋒之身分證與名片、徐麗華之身分證、陳歐巧慧之身分證
    各壹張。
